---
title: "Análisis Descriptivo PD-L1"
format: pdf
editor: source

execute:
  warning: false
  cache: true
---

```{r}
#| echo: false
library(readxl)
library(janitor)
library(tidyverse)
library(magrittr)
library(DescTools)
library(kableExtra)
```

```{r}
#| echo: false
datos <- read_excel("BDD.Análisis_PD-L1_26-09-2024.xlsx")
datos <- clean_names(datos)

# =======================================================


datos$pd_l1 %<>% as.factor()
datos$ciudad %<>% as.factor()
datos$educacion %<>% as.factor()
datos$estrato %<>% as.factor()
datos$afiliacion %<>% as.factor()
datos$lateralidad_cat %<>% as.factor()
datos$tipo_histologico %<>% as.factor()
datos$eur_cat %<>% as.factor()
datos$afr_cat %<>% as.factor()
datos$nam_cat %<>% as.factor()
```



Para este analisis la varible de interes es PD-L1 y su relacion con las demas variables variables.


```{r}
#| label: tbl-pdl1
#| tbl-cap: Frecuencia de la variable PD-L1
#| echo: false
datos %>% count(pd_l1) %>% kable(col.names = c("PD-L1", "n"),
                                 align = 'cc')
```



Donde:

- **0 (Negativo)**: No se detectó PD-L1 en las células cancerosas.
- **1 (Positivo)**: Se detectó PD-L1 en las células cancerosas.
- **NA** : Sin resultado valido.


De acuerdo @tbl-pdl1 en la variable **PDL1** encontramos 191 varoles faltantes (NA), por tanto al eliminar esos valores faltantes nos quedamos con 139 observaciones.


Dado la naturaleza de la variables de intereres (binaria) el obketivo seria por medio de la regresion logistica lograr estimar la relación de una o más variables independientes con la variable dependiente que en este caso es PD-L1 y factores determinate en dicha variable.


Teniendo en cuenta el la tipologia de las variables independientes donde la mayoria son de tipo (categórico o factor), por tanto para la posible relacion que pueda haber entre la variable de interes (PD-L1) y las categoricas utilzaremos el El **test $\chi^2$ de independencia**, también conocido como  prueba $\chi^2$ de Pearson, se emplea para estudiar si existe asociación entre dos variables categóricas y el **COEFICIENTE V DE CRAMER** funciona como una medida de relación estadística basada en chi cuadrado, se pueda precisar la fuerza de asociación entre dos o más variables. En este sentido, el resultado del coeficiente varía entre cero y uno (siendo cero un valor nulo de asociación)


```{r}
#| include: false
datos$pd_l1 %>% is.na() %>% sum()
```

```{r}
#| echo: false
# eliminando los valores NA de la variable pdl1
datos <- datos[!is.na(datos$pd_l1),]
```



# Vizualización entre las variables


Primeramente obervaremos la relacion e las variables de tipo numerico con respecto a la variable respuesta.



```{r}
datos %>% ggplot(aes(x=pd_l1, y=edad))+
  geom_boxplot(aes(colour = pd_l1))+
  scale_color_brewer(palette = "Set1")+
  theme_bw()


datos %>% ggplot(aes(x=pd_l1, y=eur))+
  geom_boxplot(aes(colour = pd_l1))+
  scale_color_brewer(palette = "Set2")+
  theme_bw()


datos %>% ggplot(aes(x=pd_l1, y=nam))+
  geom_boxplot(aes(colour = pd_l1))+
  scale_color_brewer(palette = "Set2")+
  theme_bw()

```








```{r}
#| include: false
datos$pd_l1 %>% table()
```

| PD-L1        | Frecuencia | Col3 |
|--------------|------------|------|
| 0 (Negativo) | 121        |      |
| 1 (Positivo) | 18         |      |









```{r}
datos %>% ggplot(aes(x=factor(pd_l1), fill = factor(ciudad)))+
  geom_bar(position = "dodge")
```










